臺灣高雄地方法院刑事判決　　　　　　　　　　　　九十一年度訴字第二六三九號
　　公　訴　人　臺灣高雄地方法院檢察署檢察官
　　被　　　告　甲○○
右列被告因妨害婚姻案件，經檢察官提起公訴（九十一年度偵緝字第六五五號），本
院判決如左：
    主  文
甲○○無罪。
    理  由
一、公訴意旨略稱：被告甲○○與告訴人乙○○於民國八十年十一月二十六日，在台
    中市○區○○街二十三號舉行結婚之公開儀式，並宴請親朋好友，二人為法律上
    之夫妻關係，被告甲○○明知自己為配偶之人，仍基於重婚之犯意，與不知情之
    丙○○（另為不起訴處分）於八十九年六月十二日結婚，並於次日向戶政事務所
    為結婚之登記，嗣告訴人乙○○申請子女林佳緯等人之戶籍謄本，因認被告甲○
    ○係犯刑法第二百三十七條前段重婚罪嫌等語。
二、按犯罪事實應依證據認定之，無證據不得推定其犯罪事實，刑事訴訟法第一百五
    十四條定有明文，而事實之認定，應依證據，如未能發現相當證據，或證據不足
    以證明，自不能以推測或擬制之方法，以為裁判基礎（最高法院四十年台上字第
    八六號判例意旨可資參照）。又按告訴人之指訴，本以使被告受刑事訴追或處罰
    為目的，故其陳述是否與事實相符，自應調查其他證據，以資審認，苟其所為攻
    擊之詞，尚有瑕疵，則在此瑕疵未予究明以前，即不能遽採為斷罪之基礎（最高
    法院六十九年臺上字第一五三一號判例意旨可資參照）。末按刑法第二百三十七
    條之重為婚姻罪，以先後兩次婚姻均具有民法第九百八十二條之公開儀式及二人
    以上之證人之法定必備要件為前提，如不具備，即無從發生婚姻之效力，自亦不
    能成立重婚（最高法院著有五十五年度台上字第三０五四號判決、六十八年度台
    上字第一七九四號判決可稽），結婚之實質要件亦須具有結婚之合意，亦即當事
    人間須有結婚的實質的意思，始生結婚之效力。
三、本件公訴人認被告甲○○涉有刑法第二百三十七條前段重婚罪嫌，無非係以告訴
    人乙○○之指述，並有證人夏中信、陳憲傑證述情節相符，復有結婚證書一紙、
    相片三十幀附卷為據。訊據被告甲○○堅決否認有重婚之犯行，辯稱：與告訴人
    乙○○有訂婚但未結婚，告訴人乙○○所提之照片，是訂婚喜宴之照片，並非結
    婚，而結婚證書係為辦理子女出生登記，由其填寫姓名後，交給告訴人乙○○，
    實際上並未有結婚儀式等語。經查：
    （一）告訴人乙○○於八十八年十二月二十日以言詞向台灣台中地方法院檢察署
          對被告提出遺棄告訴，於偵訊中告訴人乙○○明確陳述與被告僅有訂婚並
          未結婚等語（參見台灣台中地方法院檢察署八十九年度他字第九０號偵查
          卷第三頁反面），復經台灣台中地方法院檢察署移轉管轄至台灣高雄地方
          法院檢察署，於八十九年三月十四日偵訊中告訴人亦供述與被告並未結婚
          乙節（參見台灣高雄地方法院檢察署八十九年度他字第一六六號偵查卷第
          七頁），故告訴人乙○○於本院審理時供述其與被告已結婚，並有舉辦結
          婚喜宴一事，對照其於前開遺棄案件中之供述，若告訴人所提之喜宴照片
          確屬結婚之宴客，何以告訴人乙○○於前揭偵查中二次均供述未與被告結
          婚，是以，告訴人於本院審理時之供述是否屬實，顯非無疑。
    （二）次查，依被告與告訴人所生之女林佳慧於八十二年五月二十九日出生時，
          告訴人係以單面婚生子女（即民法第一千零六十五條第二項之情形）方式
          向戶政機關申報，並非以與被告有婚姻關係存續中所生（即民法第一千零
          六十三條第一項之情形）向戶政機關申報，此觀戶籍謄本紀事中該女原取
          名夏佳慧，嗣於八十六年十二月三日始由被告所認領方改名林佳慧等情，
          即可得知，並有戶籍謄本一份在卷可稽，若告訴人於八十年十一月二十六
          日確有與被告結婚，並簽訂結婚證書，何以告訴人於八十二年五月二十九
          日林佳慧出生時向戶政機關申報，仍未依民法第一千零六十三條第一項規
          定將該名子女申報為被告之婚生子女，反而以與被告無婚姻關係之狀態，
          嗣由被告認領子女，顯非事理之常。而證人夏中信、陳憲傑雖於偵查中證
          述告訴人與被告訂婚、結婚係同一日，並有宴客等情，且陳憲傑亦證述有
          於結婚證書上蓋章證婚等語（參見台灣高雄地方法院檢察署九十年度偵字
          第九九三八號偵查卷第二十一頁），此外復有證人吳麗煌、夏林秀鶴亦於
          本院審理時證述確有參加被告與告訴人結婚喜宴等情（九十一年十月十五
          日審判筆錄），然上開證人均為告訴人之血親或姻親，渠等證詞難免有利
          於告訴人，此外，證人陳憲傑證述於結婚證書有蓋章，但簽名係他人代簽
          ，衡諸常情，若該結婚證書確如告訴人所言係於八十年十一月二十六日結
          婚當日所製作書寫，並由陳憲傑親自證婚，參諸陳憲傑並非不會簽名之人
          ，何以該簽名須由他人代勞，陳憲傑當日既在場自當一併簽名蓋章始符合
          常理，足認該結婚證書應非結婚當日製作，復參以告訴人與被告所生之子
          林佳緯確於八十年十二月十三日出生，而該名子女直接登記姓名為林佳緯
          ，此有戶籍謄本一份在卷可稽，是以被告所辯該結婚證書係為辦理子女出
          生登記，由其填寫姓名後，交給告訴人乙○○等情，應較可採。綜上所述
          ，告訴人所提之喜宴照片，應非為告訴人與被告結婚所辦，告訴人與被告
          既無結婚之公開儀式，不符民法第九百八十二條之法定必備要件，又依告
          訴人主觀上亦認知並未與被告結婚，即告訴人與被告即無從發生婚姻之效
          力，被告事後縱與丙○○結婚，自不能成立重婚。此外，並無其他證據證
          明被告有何重婚之犯行，本件核屬不能證明被告犯罪，應諭知被告無罪之
          判決。
據上論斷，應依刑事訴訟法第三百零一條第一項前段，判決如主文。
本案經檢察官李宛凌到庭執行職務
中      華    民    國      九十一    年      十一    月    二十五      日
                                      臺灣高雄地方法院刑事庭
                                          法  官  廖建瑜
右正本證明與原本無異。
如不服本判決，應於判決送達後十日內，向本院提出上訴狀。
                                          書記官  王翌翔
中      華    民    國      九十一    年      十一    月    二十五      日
